臺灣新北地方法院民事判決
111年度家繼訴字第16號
原      告  余劉月娥

            劉瑞鈺  

被      告  劉珀銀  


            劉邦福  

            劉邦全  


            劉瑞嬌  

            劉瑞蘭  

上列當事人間請求分割遺產等事件，本院於民國111年6月9日言
詞辯論終結，判決如下：
    主  文
原告之訴駁回。
訴訟費用由原告負擔。
    事實及理由
一、被告劉邦全經合法通知，未於言詞辯論期日到場；被告劉邦
    福經合法通知，未於最後言詞辯論期日到場，核無民事訴訟
    法第386 條所列各款情形，爰依原告之聲請，由其一造辯論
    而為判決。
二、原告主張略以：
  ㈠被繼承人劉謝定妹於民國105年1月15日過世，遺有新北市○○
    區○○○段○○○段0000○0000地號土地及新北市○○區○○街00號、2
    7之1號房屋（下稱系爭不動產）、現金、租賃收入及存款等
    財產。而被繼承人劉謝定妹之繼承人共有子女八人即原告余
    劉月娥、劉瑞鈺、訴外人劉邦進（嗣於105年6月6日死亡）
    、被告劉珀銀、劉邦福、劉邦全、劉瑞嬌、劉瑞蘭，每人應
    繼分各為八分之一。
　㈡被告劉珀銀藉母親生病期間控制被繼承人存款、租賃收入、
    老人年金收入，母親過世後至今已5年，未列遺產清單，也
    未依照法定應繼分各1/8比例分配，已侵害原告2人之繼承權
    ，且原告2人並未申請拋棄繼承，亦未曾看過遺產分割協議
    書，直至110年9月8日至板橋地政調閱資料，始知悉系爭不
    動產僅登記在被告劉邦福、劉珀銀名下，被告劉珀銀未與原
    告共同協議如何分割，未經原告同意竟「印章亂蓋」，致原
    告2人全無分配到遺產，故請求塗銷新北市○○區○○○段○○○段0
    000○0000地號及新北市○○區○○街00號房屋之繼承登記，並請
    求回復原告應繼分比例各為8分之1之繼承權及遺產分割繼承
    登記。至於新北市○○區○○街00○0號房屋，因母親生前有交代
    ，最掛念的是小兒子劉邦福，故27之1號房屋要留給劉邦福
    。又原告2人至今皆不清楚被繼承人存款、租賃收入、老人
    年金收入情形，請求被告劉珀銀應列被繼承人遺產清單。且
    新北市○○區○○街00號房屋，母親還在世期間，即已承租他人
    使用，至今已經許多年，目前尚在出租中，亦請求被告劉珀
    銀提供租賃合約書。
　㈢被告劉珀銀答辯狀所陳述原告2人事項，皆虛構、虛假不真實
    、不合乎邏輯的己見，人身攻擊、情緒性用語，故意歪曲事
    實，純屬謬論。若原告2人有利益就爭？母親的遺產早就登
    記在原告名下，而非登記在被告劉珀銀名下，且原告要求回
    復繼承也是各1/8的應繼分並無逾越，而被告劉珀銀卻蓄意
    排除眾人繼承，惡意獨吞遺產，在在顯示被告劉珀銀心中毫
    無手足情、自私自利、有利益就爭。被告劉珀銀自述「我們
    是客家人之前爸爸跟媽媽的財產都是傳子不傳女，我哥哥有
    打電話告訴我要把他的那一份給我」、「母親葬禮後就告訴
    所有人，他要把屬於他繼承的一樓房子直接過戶給我劉珀銀
    （小妹）而我也跟他說以後我們一起住，我會像照顧媽媽一
    樣，四月底見面（已過完戶）？」、「可能他掛意的事都完
    成了，6月6日就沒掛礙的離世」、「我跟大哥說：我的工作
    年收入百萬元，現已存六百多萬元，等你70歲我就去買電梯
    大樓我們倆一起住」、「你為家裡做了那麼多，又沒嫁房子
    就給你吧！於是我把上述對話跟二姐說，他們也覺得這樣做
    也好，大哥也親自跟他們說明原由，結果就是大家同意將大
    哥要繼承的房由我劉珀銀繼承，照顧大哥的責任全部由我負
    責」，上述皆為被告劉珀銀自吹自擂、自導自演，大哥劉邦
    進已死，死無對證，也不會起來反駁。沒人有權力阻止其他
    繼承人繼承遺產，被告劉瑞嬌、劉瑞蘭若願意放棄無意繼承
    母親遺產，母親遺產也是由其他繼承人共同均分。爰依民法
    第1146條、1164條規定提起本件之訴。
　㈣聲明：
　⒈請求塗銷新北市○○區○○○段○○○段0000○0000地號、新北市○○區
    ○○街00號房屋之繼承登記，回復原告余劉娥、劉瑞鈺應繼分
    各8分之1辦理繼承登記。
　⒉請求法院依上開登記應繼分分割。
　⒊被告劉珀銀應列被繼承人劉謝定妹之郵局（銀行）存款、租
    賃收入、老人年金收入及提供租賃合約書等遺產清單；請求
    回復及分配原告余劉月娥、劉瑞鈺應繼分各8分之1之繼承權
    。
三、被告則以：
　㈠被告劉珀銀：
　⒈原告余劉月娥、劉瑞鈺兩位皆知曉父母親的遺願，也從小耳
    濡目染知道客家的傳統財產分配是留子不留女，被告之所以
    繼承房屋是大哥劉邦進同意給被告劉珀銀的，不能因為過戶
    完沒多久大哥過世，就不甘心反駁稱什麼都不知情，不顧情
    理而千方百計的找法條強辯否定已知的事實。母親收入就是
    房租新台幣（下同）1萬1千元、老人年金3500元，只有這些
    。近幾十年來，全家人都知道大哥借貸的錢、母親的手尾錢
    ，連原告的小孩都有，錢都拿走了還說什麼都不知道、不清
    楚。母親要被告幫忙管理家庭支出，跟原告有什麼關係，況
    且被告一直在代墊，沒有一分一毫是被告劉珀銀的個人支出
    ，且民法第1146條第二項時效已經過。
　⒉母親的錢都花光了，還不夠花，被告還墊錢，被告劉珀銀就
    是很得母親的緣，幫母親代收租金、老人年金，還帶她去醫
    院，媽媽一向都很信任被告，媽媽在板橋時，租金都是媽媽
    自己收，一直到民國98年搬去楊梅後，被告才幫忙她收，老
    人年金是被告幫忙領取後再交給媽媽。母親往生時的存款、
    老人年金餘額，被告都把它當手尾錢分給兄弟姐妹，原告余
    劉月娥拿一萬六，原告劉瑞鈺拿一萬五，被告及弟弟各拿九
    千。拿了錢都說沒有，全部忘光了，根本沒那麼多錢，原告
    根本不知道政府最後幾個月有補助健保費，加進去他們才可
    以拿一萬六的。被告劉瑞嬌也拿了一萬四。手尾錢每個人都
    是一萬一，有一個小孩是多一千。其陳述狀有寫。租金是媽
    媽的錢，她愛怎麼花是她的事，帳目都記得一清二楚，裡面
    沒有一條是被告的私人花費。民國102 年媽媽說錢要給被告
    用，被告也沒有放自己口袋，到105 年媽媽過世，帳本是負
    5384元，原告余劉月娥之女兒結婚也是從這裡包了一萬二給
    她，被告劉瑞嬌的兒子結婚也是從這裡包了錢給他，錢怎麼
    花的，都是從這裡，被告還倒貼。租賃收入、剩餘現金及老
    人年金均已分完，原告是誣告，錢拿了還不承認。找代書是
    被告劉邦福一個人去辦的，被告根本沒有碰，他們的印章都
    是直接給劉邦福，被告沒有碰等語，資為抗辯，請求駁回原
    告之訴。
　㈡被告劉邦福：如被告劉珀銀所述，原告他們都知道這些事等
    語，資為抗辯。
　㈢被告劉瑞嬌：我知道，大哥有跟伊講，媽媽的財產本來是要
    給大哥的，大哥說他活不久財產就給小妹，伊只知道自己的
    部分，其他的都不知道。伊有收到一萬一，小孩各有一千，
    大家都有拿到，媽媽的剩餘現金，手尾錢是在楊梅，是弟弟
    辦的等語，資為抗辯。
　㈣被告劉瑞蘭：當初說要過戶，我們都拿印鑑出來蓋章，不然
    印鑑怎麼亂拿。那時媽媽過世變成手尾錢，被告劉珀銀有拿
    給我們，媽媽的孫子、我們家小孩都有等語，資為抗辯。
　㈤被告劉邦全未於言詞辯論期日到場，亦未提出書狀作何聲明
    或陳述。
四、經查，被繼承人劉謝定妹於105年1月15日過世，原告余劉月
    娥、劉瑞鈺、被告劉珀銀、劉邦福、劉邦全、劉瑞嬌、劉瑞
    蘭及訴外人劉邦進（於105年6月6日死亡）為劉謝定妹之全
    體繼承人，每人應繼分各為八分之一；系爭不動產於105年3
    月30日以分割繼承為原因移轉所有權至被告劉珀銀、劉邦福
    名下等情，有劉謝定妹之除戶謄本、繼承系統表、財政部北
    區國稅局遺產稅免稅證明書、兩造戶籍謄本、土地登記申請
    書、遺產分割協議書及新北市板橋地政事務所111年4月15日
    新北板地籍字第1116016377號函附之系爭不動產繼承登記申
    請書等資料在卷可稽（見本院卷第29至41頁、第55至73頁、
    第105至214頁），且為兩造所不爭執，自堪信為真實。
五、本院之判斷：
　㈠按繼承回復請求權，係指正當繼承人，請求確認其繼承資格
    ，及回復繼承標的之權利而言（最高法院53年台上字第1928
    號判決意旨參照）。又繼承權是否被侵害，應以繼承人繼承
    原因發生後，有無被他人否認其繼承資格並排除其對繼承財
    產之占有、管理或處分為斷。凡無繼承權而於繼承開始時或
    繼承開始後僭稱為真正繼承人或真正繼承人否認其他共同繼
    承人之繼承權，並排除其占有、管理或處分者，均屬繼承權
    之侵害，初不限於繼承開始時自命為繼承人而行使遺產上權
    利者，始為繼承權之侵害（最高法院97年度台上字第281號
    判決意旨參照）。
　㈡本件原告依民法第1146條第1項之規定，請求被告塗銷新北市
    ○○區○○○段○○○段0000○0000地號及新北市○○區○○街00號房屋
    之繼承登記（應為分割繼承登記）以回復原告各8分之1之繼
    承權，並請求被告劉珀銀應將被繼承人劉謝定妹之郵局（銀
    行）存款、租賃收入、老人年金收入回復及分配原告各8分
    之1之繼承權云云。惟查，被告劉邦全於105年2月18日向國
    稅局申報被繼承人劉謝定妹遺產稅時，已填具原告余劉月娥
    、劉瑞鈺及被告等人為劉謝定妹之繼承人，有財政部國稅局
    遺產稅免稅證明書附卷可稽（見本院卷第41頁），可見被告
    劉邦全並未否認原告二人為劉謝定妹之繼承人資格，且本件
    其餘被告並無人否認原告之繼承資格，亦未排除原告對劉謝
    定妹遺產之繼承權利，實與民法第1146條繼承回復請求權規
    定繼承權被侵害之要件不符。故原告依民法第1146條繼承回
    復請求權規定，請求被告塗銷新北市○○區○○○段○○○段0000○0
    000地號及新北市○○區○○街00號房屋之分割繼承登記，並請
    求被告劉珀銀將被繼承人劉謝定妹之郵局（銀行）存款、租
    賃收入、老人年金收入返還予原告，即屬無據，應予駁回。
    又原告前開之訴既經駁回，且本件劉謝定妹遺產業已分割完
    畢，自無從再請求分割遺產。是原告依民法第1164條規定，
    訴請分割被繼承人劉謝定妹之遺產，為無理由，應予駁回。
六、本件事證已臻明確，兩造其餘之攻擊或防禦方法及所用之證
    據，經本院斟酌後，認為均不足以影響本判決之結果，爰不
    逐一論列，附此敘明。
七、訴訟費用負擔之依據：家事事件法第51條、第78條。
中　　華　　民　　國　　111 　年　　7 　　月　　1 　　日
                  家事法庭    法  官  楊朝舜
以上正本係照原本作成。
如對本判決上訴，須於判決送達後20日之不變期間內，向本院提
出上訴狀。如委任律師提起上訴者，應一併繳納上訴審裁判費。
中　　華　　民　　國　　111 　年　　7 　　月　　1 　　日
                              書記官  賴怡婷